【裁判字號】    90,竹簡,299
【裁判日期】    901107
【裁判案由】    給付扶養費
【裁判全文】
臺灣新竹地方法院民事判決  九十年度竹簡字第二九九號
    原      告    乙○○
    被      告    甲○○
右當事人間給付扶養費事件，本院判決如左：
    主      文
被告應給付原告新台幣貳佰零貳萬壹仟貳佰伍拾元。
原告其餘之訴駁回。
訴訟費用由被告負擔百分之五十，餘由原告負擔。
本判決第一項得假執行，但被告如於假執行程序實施前，以新台幣貳佰零貳萬壹仟貳
佰伍拾元為原告供擔保後，得免為假執行。
原告其餘假執行之聲請駁回。
    事實及理由
一、原告之聲明：被告應給付原告新台幣（下同）四百萬元及聲請依職權為假執行之
    宣告。
二、事實摘要：
（一）原告主張兩造曾共同生下一名女兒，而於民國（下同）八十一年四月二十三日
      簽訂協議書一份，約定被告應按月支付原告三萬元，作為撫育兩造所生女兒之
      費用，直至兩造女兒滿二十三歲止，惟被告自簽訂前開協議書後，均未履行協
      議之內容，未曾給付原告任何撫養兩造女兒之費用，迄至九十年四月二十三日
      止連同利息共計積欠原告四百萬元，原告自得向被告請求。被告雖辯稱兩造結
      束同居關係後，原告不知去向云云，惟此與事實不符，蓋原告之娘家一直未遷
      移，反而係被告當時不知去向。又被告辯稱其並無資力云云；惟查被告乃為新
      聲廣播電臺之負責人，年收入約有三百萬元，另其亦有不動產，是其經濟狀況
      相當優渥，其此部分所辯亦不足採。
（二）被告則以兩造間固有簽訂前開協議書，被告並允諾按月給付原告三萬元撫育費
      用，惟查自八十一年四月二十三日至八十二年四月二十二日之一年度撫育費用
      三十六萬元，被告業已給付完畢，此觀原告所提出之協議書附註載明「81年4
      月－10月半年份計壹拾捌萬元正，甲方（即被告）已支付乙方（即原告）無誤
      （另付壹拾捌萬元正為下半年份，已壹年份支付完成）」等語，足證被告業已
      給付一年撫育費用共三十六萬元予原告，原告此部分請求自無理由。又依前開
      協議書第二條約定，被告固應每月支付三萬元撫育費用予原告，惟係屬不定期
      之約定，並未約定給付至兩造所生女兒滿二十三歲止；且依據前開協議書第二
      條約定，被告對兩造女兒得行使探視權，此項權利與被告每月應付三萬元撫育
      費用有對待關係，惟查原告於八十一年四月間與被告終止同居關係，其母子遷
      出臺北市○○○路○段一０八號同居處所後，即住處不明，幾近十年來亦未連
      絡被告，自係以消極方法妨礙被告行使探視權，應屬違反對待給付條件之行為
      ，被告亦得主張拒絕給付。又退步言之，依據民法第一百二十六條規定，利息
      、紅利、租金、贍養費、退職金及其他一年或不及一年之定期給付債權，其各
      期給付請求權，因五年間不行使而消滅；查兩造約定按月給付三萬元之撫育費
      用，屬於不及一年之定期給付債權，另前開撫育費用遲延利息部分，亦屬於前
      開規定短期消滅時效規定之範圍，是其無論各期給付撫育費用請求權或利息請
      求權，於逾五年部分已罹於時效，故在超過一百八十萬元部分（30000x12x5=0
      000000），被告主張時效抗辯，拒絕給付。又因前開利息部分，原告於起訴前
      未為催告之意思表示，依法自不得請求利息之給付。次按契約成立後，情事變
      更，非當時所得預料，而依其原有效果顯失公平者，當事人得聲請法院增減其
      給付或變更其他原有之效果；又扶養之程度，應按受扶養權利者之需要，與負
      扶養義務者之經濟能力及身分定之；而扶養之程度及方法，當事人得因情事變
      更，請求變更之，民法第二百二十七條之二、第一千一百十九條、第一千一百
      二十一條分別定有明文；如前所述，因原告母女遷移不明，致被告無法行使探
      視權，非當時所得預料，且十年來，被告尚有二筆各三百九十二萬五千八百八
      十八元及三百五十五萬八千二百四十三元之貸款尚未清償，且尚與訴外人丘嘉
      琍生有吳思樺、吳思翰、吳思牧三名子女，上開子女均在美國就學，教育及生
      活費用均賴被告負擔及協助，故被告之經濟狀況不豐，並無一次給付鉅款之資
      力，而每月三萬元之撫育費用亦屬過高，是依其原有效果給付，原告恐無須自
      付應分擔之撫育費用，其效果顯失公平，亦請審酌減少給付二分之一，以符公
      平等情置辯。
三、兩造不爭執之事實：
（一）兩造曾同居生下一女。
（二）兩造曾於八十一年四月二十三日簽訂協議書終止同居關係，兩造所生女兒並約
      定由原告監護，被告每月願意支付三萬元撫育費用予原告。
四、法院之判斷：
（一）原告主張兩造曾共同生下一名女兒，而於八十一年四月二十三日簽訂協議書，
      約定被告應按月給付原告三萬元作為撫育兩造所生女兒之費用之事實，業據提
      出協議書一份，亦為被告所自認，自堪信原告此部分之主張為真實。惟被告辯
      稱簽訂前開協議書後，其業已給付自八十一年四月二十三日至八十二年四月二
      十二日（實際應至八十二年四月二十三日）之一年期之撫育費用三十六萬元等
      情，為原告所不爭執，從而原告此期間有關撫養費用及遲延利息之請求，自屬
      無據，應予駁回。
（二）原告另主張自八十二年四月二十四日起被告即未按期給付前開撫養費用之事實
      ，亦為被告所不爭執；惟按利息、紅利、租金、贍養費、退職金及其他一年或
      不及一年之定期給付債權，其各期給付請求權，因五年間不行使而消滅；時效
      完成後，債務人得拒絕給付，民法第一百二十六條、第一百四十四條第一項分
      別定有明文。查兩造前開簽訂之協議書，其中有關被告應按月給付原告三萬元
      作為兩造所生女兒之撫育費之約定，其性質屬於不及一年之定期給付債權，依
      據前開民法第一百二十六條規定，其各期請求權因五年間不行使而消滅；又前
      開每期撫育費用遲延利息部分，亦屬於同條規定之五年短期消滅時效之範圍，
      從而無論係前開各期給付撫育費用請求權或該部分已生之遲延利息請求權，就
      逾五年部分，因罹於時效，被告自得行使時效完成抗辯權而拒絕給付。被告辯
      稱前開撫養費用在超過一百八十萬元（30000x12x5=0000000）及該部分金額之
      遲延利息部分，得行使時效抗辯而拒絕給付，參諸前述，自屬可採；從而原告
      請求就八十二年四月二十四日起至八十五年四月二十三日止期間之撫養費及遲
      延利息部分，因均已逾五年之消滅時效，而被告又已行使時效完成之抗辯，其
      此部分請求，亦屬無據，應予駁回。
（三）至被告另辯稱依據前開協議書第二條約定，被告對兩造女兒得行使探視權，此
      項權利與被告每月應付三萬元撫育費用有對待關係，而因原告於八十一年四月
      間與被告終止同居關係遷出同居處所後，即住處不明，近十年來亦未連絡被告
      ，自係以消極方法妨礙被告行使探視權，被告自得主張拒絕給付云云。查兩造
      前開簽訂之協議書第二條後段固約定被告在互不妨礙原告生活之前提下，可有
      探視兩造女兒之權利等情；惟查此為原告所否認，且主張其父母親之老家一直
      未遷移，反而係被告當時不知去向等語；而被告就原告業已遷移不明之事實亦
      未舉證證明；且查被告之所以於前開協議書同意按月給付原告撫育兩造女兒費
      用三萬元，其因乃在於約定兩造女兒由原告監護，原告並負有對兩造女兒進行
      良好養育之義務，而約定被告得探視兩造女兒，乃係本於被告為兩造女兒之生
      父，被告並願意認領所致，此觀前開協議書之第二、三、四條約定之意旨自明
      ；是原告同意被告探視兩造女兒與被告對原告前開給付女兒撫育費用之義務，
      並非立於對待給付之關係，是原告縱有如被告所稱消極妨礙被告行使探視權之
      情事，亦不能因此作為被告拒絕給付前開女兒撫育費用之正當理由，是被告此
      部分所辯自不足採。
（四）被告又辯稱就自八十五年四月二十四日起至九十年四月二十三日止之撫育費用
      遲延利息部分，因原告於起訴前未為催告之意思表示，依法自不得請求此部分
      遲延利息之給付云云。惟按給付有確定期限者，債務人自期限屆滿時起負遲延
      責任；遲延之債務，以給付金錢為標的者，債權人得請求依法定利率計算之遲
      延利息；又以日、星期、月或年定期間者，其始日不算入，期間不以星期、月
      或年之始日為計算者，以最後之星期、月或年與起算日相當日之前一日為期間
      之末日，民法第二百二十九條第一項、第二百三十三條第一項前段、第一百二
      十條第二項、第一百二十一條第二項前段分別定有明文。查兩造係於八十一年
      四月二十三日簽訂前開協議書，於該協議書第二條約定被告應每月給付原告三
      萬元作為兩造女兒之撫育費用等情，足見兩造就前開撫養費用乃係約定以一月
      為一期，按月給付，則因始日不算入，從而被告前開給付第一期撫養費用之期
      日即為八十一年五月二十三日（爾後類推），亦即兩造間就前開每期撫養費用
      之給付均有約定確定之期限自明，則於每期給付之期限屆滿時起，被告即應負
      遲延責任；又因前開撫養費用係屬於以給付金錢為標的，從而原告就已給付遲
      延之撫養費用依據前開規定請求法定遲延利息，亦屬有據，被告辯稱原告未經
      催告不得請求撫養費用之遲延利息云云，尚屬無據，而不足採。
（五）至被告另辯稱簽訂前開協議書後，因原告遷移不明致被告無法行使探視權，且
      十年來，被告尚有二筆各三百九十二萬五千八百八十八元及三百五十五萬八千
      二百四十三元之貸款尚未清償，且另與訴外人丘嘉琍生有吳思樺、吳思翰、吳
      思牧三名子女，上開子女均在美國就學，教育及生活費用均賴被告負擔，而每
      月三萬元之撫育費用亦屬過高，從而依據情事變更原則請求減少給付二分之一
      云云。按契約成立後，情事變更，非當時所得預料，而依其原有效果顯失公平
      者，當事人得聲請法院增、減其給付或變更其他原有之效果，民法第二百二十
      七條之二第一項固定有明文，且上開規定於修正前發生之債亦適用之（民法債
      編施行法第十五條規定參照）；惟按前開規定，即係所謂「情事變更原則」，
      乃基於衡平理念，對於當事人不可預見之情事（為法律效力發生原因之法律行
      為或其他法律事實之基礎或環境）之劇變所設之救濟制度；亦即須以法律行為
      成立後，因不可歸責於當事人之事由，致情事變更，非當時所得預料，而依其
      原有效果顯失公平者，法院應公平裁量，為增、減、給付或變更其原有效果之
      判決，如於法律行為成立時，即預見情事將有變更，雙方對之應如何調整給付
      ，有所約定者，自無該條項規定之適用；而因情事變更所為增減給付之判決，
      亦非全以物價變動為根據，並應依客觀之公平標準，審酌一方因情事變更所受
      之損失，他方因情事變更所得之利益，及其他實際情形，以定其增加給付之適
      當數額（最高法院六十六年度台上字第二九七五號判例，最高法院三十九年度
      台上字第二六號、四十二年度台上字第八三０號、八十年度台上字第五二四號
      八十三年度台上字第一一九０號判決意旨參照）。查本件兩造簽訂前開協議書
      之日期為八十一年四月二十三日，自簽訂協議書迄今，國內物價並未明顯波動
      ，而生活水準反見日益提高；被告雖謂其尚有三百九十二萬五千八百八十八元
      及三百五十五萬八千二百四十三元之貸款尚未清償云云，惟查上開之貸款，均
      係被告於八十六年購買坐落新竹市○○段七七地號土地及其上門牌號碼新竹市
      ○○○路三十七號十九樓之一及同號十九樓之二建物時，向訴外人美商花旗銀
      行股份有限公司設定抵押而為之借款，此有土地登記謄本一件及建物登記謄本
      二件在卷可按，足見前開二筆借款乃被告於簽訂協議書後自行購買不動產所致
      ，而因購買而向金融機構貸款，亦係被告本於其本身資金運用之考量，與前開
      所稱情事變更原則須以不可歸責於當事人之事由，致情事變更，且非當時所得
      預料之要件顯有不符。被告另辯稱其另與訴外人丘嘉琍生有吳思樺、吳思翰、
      吳思牧三名子女，上開子女均在美國就學，教育及生活費用均賴被告負擔云云
      ；惟查被告前開子女吳思樺、吳思翰、吳思牧三人，如係在簽訂前開協議書前
      即與訴外人丘嘉琍所生，則就上開三名子女將來因生活、求學須有所花費，本
      屬被告所得預料；又如前開三名子女係簽訂協議書之後所生，因被告為事業有
      成之成年男性，對於日後會結婚生子，且就未來成立之家庭及所生子女將另有
      所支出，本亦在其意料之中，自均與前開情事變更原則規定之要件不符。又扶
      養之程度，應按受扶養權利者之需要，與負扶養義務者之經濟能力及身分定之
      ；而扶養之程度及方法，當事人得因情事變更，請求變更之，民法第一千一百
      十九條、第一千一百二十一條固分別定有明文；惟查前開協議書係兩造就所生
      女兒之監護、探視及撫養費用等事宜所為之約定，而有關兩造女兒撫養費用之
      金額，既經兩造協議而有所約定，自不能再參諸前開規定扶養費用之標準；且
      參諸協議書中第三條就原告如再嫁或其他原因無法實行對兩造女兒之良好養育
      ，被告則可將兩造女兒接回之約定以觀，原告所負者不僅為照顧撫育兩造女兒
      之義務，且有給予女兒良好養育之責任，另如原告未能給予兩造女兒良好養育
      或有再嫁情事，被告並得將女兒接回，亦即原告得行繼續撫養兩造女兒及獲取
      前開撫養費用之前提，乃在原告須負有良好養育責任及不再婚之義務，否則被
      告得以隨時接回，從而原告為能監護兩造女兒並得向被告獲取前開女兒之撫養
      費用，其代價顯非單純前開法定之扶養費用標準，更證明被告此部分所辯不足
      採。被告雖辯稱原告簽訂於前開協議書後即遷移不明云云，惟基於前述，此與
      被告給付之撫養費用並無關連，亦不能作為其得主張前開情事變更原則適用之
      理由。從而被告主張本件有情事變更原則之適用，而請求減少每期撫養費用二
      分之一云云，自不足採。
（六）基於前述，因被告簽訂前開協議書後，業已清償第一年之撫養費用三十六萬元
      ，另就八十二年四月二十四日至八十五年四月二十三日期間部分之撫養費用，
      因被告業已行使時效完成之抗辯權，原告亦不得請求；從而原告所得請求之撫
      養費用即應自八十五年四月二十四日起算，則迄至原告主張之九十年四月二十
      三日止，共計五年，其撫養費用合計之金額即為一百八十萬元（3x12x5=180）
      。又查前開自八十二年四月二十四日起至九十年四月二十三日止，每期撫養費
      用除最後一期（即九十年三月二十四日至同年四月二十三日部分）因給付日期
      為九十年四月二十三日，則至九十年四月二十三日並無遲延利息外，其餘各期
      因均已逾期，則分別算至九十年四月二十三日之利息總和即為二十二萬一千二
      百五十元（如上開期間之第一期給付日期為八十五年五月二十三日，則於八十
      五年五月二十四日起即已遲延，迄至九十年四月二十三日共計四年十一月，其
      遲延利息為30000x0.05x4+30000x0.05x 11/12=7375，於此類推）；亦即原告
      就本件得向被告請求尚積欠之撫養費用含遲延利息（迄至九十年四月二十三日
      止）即為二百零二萬一千二百五十元。從而原告請求被告給付在二百零二萬一
      千二百五十元之範圍內之請求，即屬有理由，應予准許，至逾上開範圍請求部
      分，則屬無據，應予駁回。
五、假執行之宣告：按就民事訴訟法第四百二十七條第二項訴訟所為被告敗訴之判決
    ，法院應依職權宣告假執行，民事訴訟法第三百八十九條第一項第三款定有明文
    ；查本件係屬定期給付之訴訟，依據民事訴訟法第四百二十七條第二項第八款規
    定，適用簡易訴訟程序，是就被告前開敗訴部分，參諸上開規定，自應依職權宣
    告假執行；又被告就其敗訴部分亦陳明願供擔保請求免予假執行，經核尚無不合
    ，爰酌定相當擔保金額准許之。又原告無理由部分，其訴既經駁回，其就駁回部
    分所為職權宣告假執行之聲請，亦屬無據，應併予駁回。
六、結論：原告之訴為一部有理由，一部無理由，依民事訴訟法第四百三十六條第二
    項、第七十九條但書、第三百八十九條第一項第三款、第三百九十二條，判決如
    主文。
中      華      民      國    九十      年    十一      月      七      日
                                  臺灣新竹地方法院新竹簡易庭
~B法      官  李承訓
右為正本係照原本作成。
如對本判決上訴，須於判決送達後廿日內向本院提出上訴狀。
~B法院書記官  呂超上
中      華      民      國    九十      年    十一      月      七      日


司法院資訊處製作；財團法人民間司法改革基金會備份。
